【裁判字號】    97,訴,57
【裁判日期】    970421
【裁判案由】    撤銷買賣事件
【裁判全文】
臺灣雲林地方法院民事判決                97年度訴字第57號
原      告  甲○○
被      告  乙○○○○○○
            丙○○
                      之7
            丁○○
                      號
上列當事人間請求撤銷買賣事件，本院於民國97年4 月7 日言詞
辯論終結，判決如下：
    主  文
確認被告乙○○○○○○與被告丁○○間就坐落雲林縣虎尾鎮○○○段一三八三─九號土地，及其上同地段六二四建號建物於民
國九十六年五月七日買賣契約不存在。
被告丁○○就上開土地、建物於民國九十六年五月七日以買賣為
原因之所有權移轉登記（按經雲林縣虎尾地政事務所於民國九十
六年五月二十四日以虎地資字第五０四三０號收件，並於民國九
十六年五月二十四日辦理登記完畢。）應予塗銷。
確認被告丁○○與被告丙○○間就坐落上開土地、建物於民國九
十六年九月二十九日買賣契約不存在。
被告丙○○就上開土地、建物於民國九十六年九月二十九日以買
賣為原因之所有權移轉登記（按經雲林縣虎尾地政事務所於民國
九十六年十月十一日以虎地資字第九三八八０號收件，並於民國
九十六年十月十二日辦理登記完畢。）應予塗銷。
訴訟費用新台幣壹萬仟柒佰柒拾壹元由被告負擔。
    事實及理由
一、被告未於言詞辯論期日到場，核無民事訴訟法第386 條各款
    所列情形，爰依原告之聲請，由其一造辯論而為判決。
二、原告主張：原告持有被告乙○○○○○○簽發支票號碼AB00
    00000 、發票日民國96年5 月3 日、面額新台幣（下同）17
    2,000 元支票乙紙（下稱系爭支票），詎屆發票日未獲兌現
    ，被告乙○○○○○○為脫免系爭支票之票據責任，竟以通
    謀虛偽及損害債權為目的將其所有坐落雲林縣虎尾鎮○○○
    段1383─9 號土地，及其上同地段624 建號建物（下稱系爭
    土地、建物）於96年5 月7 日以買賣為原因移轉登記與被告
    丁○○，被告丁○○再以通謀虛偽及損害債權為目的將系爭
    土地、建物於96年9 月29日以買賣為原因移轉登記與被告丙○○，致有害原告之債權，爰依民法第87條第1 項、242 條
    前段、第767 條、第244 條規定提起本訴等語。並聲明：
  (一)先位聲明：如主文所示。
  (二)備位聲明：
  1.確認被告乙○○○○○○與被告丁○○間就系爭土地、建物
    於96年5 月7 日之買賣債權行為，及同日之移轉所有權之物
    權行為應予撤銷。
  2.被告丁○○就系爭土地、建物於96年5 月7 日以買賣為原因
    之所有權移轉登記應予塗銷。
  3.確認被告丁○○與被告丙○○間就系爭土地、建物於96年 9
    月29日之買賣債權行為，及同日之移轉所有權之物權行為應
    予撤銷。
  4.被告丙○○就系爭土地、建物於96年9 月29日以買賣為原因
    之所有權移轉登記應予塗銷。
三、被告部分：
  (一)被告丙○○未於言詞辯論期日到場，亦未提出書狀作何聲明
    及陳述。
  (二)被告乙○○○○○○未於言詞辯論期日到場，惟據其以前所
    提出之書狀陳稱：伊並不認識原告，更無簽發系爭支票，伊
    因信任妻舅林學宏，而將支票及印章借與其使用，系爭支票
    實係訴外人林學宏所簽發。又伊於96年5 月間因經濟困窘，
    無力償還系爭土地、建物貸款等債務，遂於96年5 月7 日將
    系爭土地、建物出賣與伊配偶林禹彤大嫂即被告丁○○，並
    辦理移轉登記完畢。惟因系爭土地、建物上設定高額抵押債
    務，經銀行告知無法全額貸款，且轉貸後利息較高之情，其
    等乃協議不移轉抵押債務與被告丁○○，被告丁○○則按月
    交付現金與伊繳納該抵押債務之分期款。豈知伊配偶大哥林
    介川經營之兆津有限公司於96年10月間因財務困難，而宣告
    倒閉，伊弟丙○○期間陸續借貸訴外人林介川共計50萬元，
    被告丁○○遂與被告丙○○協議，而於96年9 月29日移轉登
    記系爭土地、建物與被告丙○○，以抵償該50萬元之借款，
    至抵押債務部分，被告丙○○則循前開模式償還，要無原告
    所指渠等有通謀虛偽及損害債權之情，是原告之訴實無理由
    等語置辯。並聲明：原告之訴駁回。
  (三)被告丁○○未於言詞辯論期日到場，惟據其以前所提出之書
    狀陳稱：伊先生林介川經營兆津有限公司，伊小叔林學宏經
    營大冠宇音響，訴外人林介川基於兄弟情誼借貸訴外人林學
    宏共計6,464,900 元，詎訴外人林學宏經營不善倒閉，牽累
    訴外人林介川無法調度資金，致遭銀行於96年6 月20日查封
    其名下不動產，連同公司之借貸亦無法續貸，不得已亦於96
    年10月間結束營業。訴外人林介川之妹林禹彤及妹夫乙○○○○○○因擔任大冠宇音響之主管及分店負責人，而向多家
    銀行貸款及擔任連帶保證人，並置支票簿於訴外人林學宏處
    ，其等亦受大冠宇音響事件牽連，是伊在該事件時得知被告
    乙○○○○○○購買系爭土地、建物係其父母提供頭期款購
    買，為免其父母知悉，且被告乙○○○○○○之困境係伊小
    叔林學宏所致，遂與訴外人林介川商量後，答應被告乙○○○○○○將系爭土地、建物所有權移轉登記與伊之請求，其
    等為買賣程序之際，因系爭土地、建物上設定500 萬元抵押
    債務，及40萬元之信用貸款，致無法移轉抵押債務設定登記
    與伊，才未辦理變更登記。渠等均係善意，要無虛偽買賣之
    情，何況系爭土地、建物之抵押債務與現值相近，被告乙○○○○○○絕無脫產之意。再被告丁○○因擔任訴外人兆津
    有限公司之連帶保證人，為恐遭債權人查封系爭土地、建物
    ，致原為善意之事無法保全，伊遂要求被告乙○○○○○○
    儘速移轉系爭土地、建物之所有權，故被告乙○○○○○○
    在走頭無路之下，才將系爭土地、建物移轉登記在其弟丙○○名下。至此，其一切善意做為無非怕雙親擔心，其境可憫
    ，要無原告所指渠等有通謀虛偽及損害債權之情，是原告之
    訴實無理由等語置辯。並聲明：原告之訴駁回。
四、兩造不爭執之事實：
  (一)系爭支票上發票人欄之印文係被告乙○○○○○○所有之印
    章所蓋印，系爭支票於屆發票日因存款不足而未獲兌現。
  (二)被告乙○○○○○○於96年5 月7 日將系爭土地、建物以買
    賣為原因，申請移轉登記與被告丁○○，雲林縣虎尾地政事
    務所於96年5 月24日以虎地資字第50430 號收件，並於96年
    5 月24日辦理登記完畢。
  (三)被告丁○○於96年9 月29日將系爭土地、建物以買賣為原因
    ，申請移轉登記與被告丙○○，雲林縣虎尾地政事務所於96
    年10月11日以虎地資字第93880 號收件，並於96年10月12日
    辦理登記完畢。
  (四)原告於96年12月20日申請系爭土地、建物第二類登記謄本，
    始知上開系爭土地、建物所有權移轉登記之情。
  (五)雲林縣虎尾地政事務所97年1 月18日虎地一字第0970000311
    號函、97年2 月14日虎地一字第0970000679號函、虎地一字
    第0970000946號函、稅務電子閘門財產所得調件明細表、土
    地登記謄本、建物登記謄本、土地異動索引表、建物異動索
    引表、本院96年度促字第16710號支付命令卷宗。
五、本件兩造所爭執之處，應在於：
  (一)被告乙○○○○○○應否負系爭支票之票據責任？
  (二)被告是否通謀虛偽買賣系爭土地、建物？
  (三)苟否，則原告得否再行使撤銷訴權？
六、茲論述如下：
  (一)被告乙○○○○○○應負系爭支票之票據責任。
    原告主張其執有被告乙○○○○○○所簽發之系爭支票乙紙
    ，於96年5 月3 日提示付款未獲兌現等情，業據原告提出與
    所述相符之支票及退票理由單各乙紙為證，且為被告乙○○○○○○所不爭執，堪信為真實。被告乙○○○○○○雖以
    系爭支票係借訴外人林學宏使用乙情置辯，惟按票據債務人
    不得以自己與發票人或執票人之前手間所存抗辯之事由對抗
    執票人，但執票人取得票據出於惡意者，不在此限，票據法
    第13條定有明文。此乃因票據行為為不要因行為，即不以給
    付之原因為要素而得成立之行為，凡簽名於票據之人，不問
    原因如何，均須依票上所載文義負責，除執票人取得票據係
    出於惡意或詐欺者外，發票人不得以自己與執票人前手所存
    抗辯之事由，對抗執票人。經查，系爭支票係被告乙○○○○○○借給訴外人林學宏，由訴外人林學宏持以向他人借款
    等情，為被告乙○○○○○○所自承。既是借票使用，即難
    謂原告係出於惡意而取得系爭支票，依上說明，被告乙○○○○○○不得以其與執票人前手即林學宏間所存之抗辯事由
    對抗原告，被告乙○○○○○○仍應負發票人之責任。
  (二)被告間有通謀虛偽買賣系爭土地、建物之情。
  1.按當事人主張有利於己之事實者，就其事實有舉證之責任，
    民事訴訟法第277 條前段定有明文。再按原告對於自己主張
    之事實已盡證明之責後，被告對其主張，如抗辯其不實並提
    出反對之主張者，則被告對其反對之主張，亦應負證明之責
    ，此為舉證責任分擔之原則，最高法院18年度上字第2855號
    判例可資參照。又按表意人與相對人通謀而為虛偽意思表示
    者，其意思表示無效，民法第87條第1 項前段固有明文，但
    第三人主張表意人與相對人通謀而為虛偽意思表示者，該第
    三人應負舉證之責，最高法院48年度台上字第29號判例可資
    參照。原告主張被告間上開系爭土地、建物買賣契約，及據
    之所辦理系爭土地、建物之所有權移轉登記行為，係基於被
    告間之通謀虛偽意思表示所為，應屬無效一節，已為被告所
    否認，則揆之上開判例意旨，原告就上開情節自應先負舉證
    責任。
  2.經查，原告主張被告通謀虛偽訂定系爭土地、建物買賣契約
    乙情，業據提出本院簡易庭96年度促字第16710 號支付命令
    、支付命令確定證明書、支票、退票理由單、土地登記謄本
    、建物登記謄本為證，參之原告執有被告乙○○○○○○所
    簽發之系爭支票乙紙，於96年5 月3 日提示付款未獲兌現乙
    節，已如上述，復稽之被告乙○○○○○○具狀自承：「因
    信任訴外人林學宏，而將支票簿及印章交與訴外人林學宏使
    用，豈料訴外人林學宏於96年4 月間竟借貸高達數千萬元，
    而牽連伊信用破產。」等情，及被告丁○○亦具狀自承：「
    因擔任訴外人兆津有限公司之連帶保證人，為恐遭伊債權人
    查封系爭土地、建物，致原為善意之事無法保全，伊遂要求
    被告乙○○○○○○儘速移轉系爭土地、建物之所有權，故
    被告乙○○○○○○在走頭無路之下，才將系爭土地、建物
    移轉登記在其弟丙○○名下。」等各情，此相較本件被告乙○○○○○○與被告丁○○訂定系爭土地、建物買賣契約之
    時間為96年5 月7 日，雲林縣虎尾地政事務所並於96年5 月
    24日辦理系爭土地、建物所有權移轉登記完畢；被告丁○○
    與被告丙○○再訂定系爭土地、建物買賣契約之時間為96年
    9 月29日，雲林縣虎尾地政事務所並於96年10月12日辦理系
    爭土地、建物所有權移轉登記完畢各情，足認被告於被告乙○○○○○○遭訴外人林學宏借用其支票，而於96年4 月間
    大量未獲兌現之際，在短短數日內，旋即分別於96年5 月 7
    日、96年9 月29日密接訂定系爭土地、建物買賣契約，並分
    別於96年5 月24日、96年10月12日登記完畢，兩者時間之密
    接，則被告顯有為規避被告乙○○○○○○之系爭支票債務
    及其他債務，而虛偽訂定系爭土地、建物買賣契約之可能性
    ，實難排除。
  3.再參酌被告丁○○係被告乙○○○○○○配偶林禹彤之大嫂
    、被告丙○○係被告乙○○○○○○之弟，渠等為至親關係
    ，就系爭土地、建物買賣契約是否係通謀虛偽訂定之情利害
    關係至鉅，渠等為圖解免上開買賣契約無效，被告丁○○、
    丙○○即應分別負塗銷系爭土地、建物所有權移轉登記之責
    任，故意虛偽不實陳述之可能性，即無由排除。是渠等陳述
    ，先天即存有不可靠因素，無法儘信，何況被告乙○○○○○○與訴外人台灣土地銀行股份有限公司於93年11月11日訂
    定最高限額抵押權624 萬元契約，並於93年11月16日辦理登
    記完畢，在上開歷次所有權移轉登記之際，自始均未隨同辦
    理抵押債務人變更登記，該抵押債務人自始均係被告乙○○○○○○，顯有違一般買賣時，抵押債務隨同所有權移轉登
    記之常情，且被告丁○○更自承因恐遭債權人追償其擔任訴
    外人兆津有限公司之連帶保證債務，而查封系爭土地、建物
    ，遂要求被告乙○○○○○○儘速移轉系爭土地、建物之所
    有權，被告乙○○○○○○才將系爭土地、建物移轉登記在
    其弟丙○○名下等情，足見被告丁○○與被告丙○○間並無
    買賣之情，益徵被告乙○○○○○○、丁○○僅為規避渠等
    債權人追償其等之債務，而為上開系爭土地、建物買賣所有
    權移轉登記，渠等實無買賣系爭土地、建物之真意，至為灼
    然。是原告主張被告通謀虛偽訂定系爭土地、建物買賣契約
    乙情，尚堪認已盡舉證證明之責。
  4.被告雖否認原告所指其等通謀虛偽訂定系爭土地、建物買賣
    契約之情，並提出土地銀行存摺、契稅繳款書、買賣所有權
    移轉契約書、不動產土地房屋買賣預約契約書、房屋稅繳款
    書、土地增值稅免稅證明書、土地買賣所有權移轉契約書、
    建築改良物買賣所有權移轉契約書為證，然被告所持土地銀
    行存摺一事，至多僅能證明被告丁○○有於96年5 月21日、
    96年5 月22日分別匯款408,500 元、130,000 元至被告乙○○○○○○土地銀行帳戶之情，尚不足證明該2 筆款項即係
    系爭土地、建物之買賣價款，蓋匯款原因不一，或係消費借
    貸，或係贈與等情為之，均不無可能，是被告尚難持該存摺
    為有利於己之證明。再有關系爭土地、建物買賣契約訂定情
    形，被告乙○○○○○○、丁○○分別具狀陳稱：「伊於96
    年5 月間因經濟困窘，無力償還系爭土地、建物貸款等債務
    ，遂於96年5 月7 日將系爭土地、建物出賣與伊配偶林禹彤
    大嫂即被告丁○○，並辦理移轉登記完畢。惟因系爭土地、
    建物上設定高額抵押債務，經銀行告知無法全額貸款，且轉
    貸後利息較高之情，其等乃協議不移轉抵押債務與被告丁○○，被告丁○○則按月交付現金與伊繳納該抵押債務之分期
    款。豈知伊配偶大哥林介川經營之兆津有限公司於96年10月
    間因財務困難，而宣告倒閉，伊弟丙○○期間陸續借貸訴外
    人林介川共計50萬元，被告丁○○遂與被告丙○○協議，而
    於96年9 月29日移轉登記系爭土地、建物與被告丙○○，以
    抵償該50萬元之借款，至抵押債務部分，被告丙○○則循前
    開模式償還。」「伊因被告乙○○○○○○受伊小叔林學宏
    之牽累，復知悉被告乙○○○○○○購買系爭土地、建物係
    其父母提供頭期款購買，為免其父母知悉，遂與訴外人林介
    川商量後，答應被告乙○○○○○○將系爭土地、建物所有
    權移轉登記與伊之請求，其等為買賣程序之際，因系爭土地
    、建物上設定500 萬元抵押債務，及40萬元之信用貸款，致
    無法移轉抵押債務設定登記與伊，才未辦理變更登記。後因
    伊擔任訴外人兆津有限公司之連帶保證人，為恐遭債權人查
    封系爭土地、建物，遂要求被告乙○○○○○○儘速移轉系
    爭土地、建物之所有權，被告乙○○○○○○才將系爭土地
    、建物移轉登記在其弟丙○○名下。」等語，足見被告乙○○○○○○、丁○○陳稱有關系爭土地、建物買賣契約訂定
    情形，其中就買賣數額、價金給付、抵押債務償還方式等重
    要情節相互杆格，則被告是否確有其等所稱訂定系爭土地、
    建物買賣契約存在之情，即有可疑。何況，苟被告所稱上開
    情節為真，被告乙○○○○○○焉會移轉系爭土地、建物所
    有權與被告丁○○，而仍自負上開高額抵押債務，卻未為任
    何保障自身權利之舉，且於被告丁○○未清償上開高額抵押
    債務，而將系爭土地、建物所有權再移轉登記與被告丙○○
    情形下，亦未為任何異議之理？凡此種種，俱見被告所訂定
    之系爭土地、建物買賣契約殊與常情不符，則被告辯稱因被
    告乙○○○○○○積欠房貸、信貸而出賣系爭土地、建物與
    被告丁○○，及被告丁○○之配偶林介川積欠被告丙○○50
    萬元之借款，始分別訂定上開系爭土地、建物買賣契約等情
    ，要不足採信。此外，被告迄今仍未舉反證證明上開抗辯情
    節為真實，參之首揭說明，尚難認被告業已盡舉反證之責，
    是被告空言否認，顯無足採。
七、綜上所述，被告乙○○○○○○、丁○○；被告丁○○、丙○○分別於96年5 月7 日、96年9 月29日就系爭土地、建物
    所為之買賣契約合意，既屬通謀虛偽之意思表示，而為無效
    之法律行為，則原告以先位聲明求為確認被告乙○○○○○○、丁○○；被告丁○○、丙○○分別於96年5 月7 日、96
    年9 月29日就系爭土地、建物所為之買賣契約不存在，即為
    有理由，應予准許。再按，債務人怠於行使其權利時，債權
    人因保全債權，得以自己之名義，行使其權利，民法第 242
    條前段定有明文。查被告乙○○○○○○應負系爭支票清償
    之責，及被告丁○○、丙○○先後取得系爭土地、建物買賣
    之所有權移轉登記原因為無效各情，已如前述，則被告丁○○對被告乙○○○○○○即負有塗銷96年5 月7 日就系爭土
    地、建物所為之買賣所有權移轉登記之義務；被告丙○○對
    被告丁○○即負有塗銷96年9 月29日就系爭土地、建物所為
    之買賣所有權移轉登記之義務。而被告於本件抗辯其等並無
    任何通謀虛偽意思表示情事等語，堪認其等有怠於行使塗銷
    登記權利之情事。從而，原告為保全其系爭支票之清償，依
    上開民法規定，即得以自己之名義，行使前述被告乙○○○○○○塗銷96年5 月7 日、96年9 月29日系爭土地、建物買
    賣所有權移轉登記之權利。故本件原告依民法第242 條規定
    ，以先位之訴請求被告丁○○就系爭土地、建物於96年5 月
    7 日以買賣為原因之所有權移轉登記（按經雲林縣虎尾地政
    事務所於96年5 月24日以虎地資字第50430 號收件，並於96
    年5 月24日辦理登記完畢。）應予塗銷，及被告丙○○就系
    爭土地、建物於96年9 月29日以買賣為原因之所有權移轉登
    記（按經雲林縣虎尾地政事務所於96 年10 月11日以虎地資
    字第93880 號收件，並於96年10月12日辦理登記完畢。）應
    予塗銷，均為有理由，亦應准許之。
八、末按預備訴之合併，係以當事人先位之訴有理由，為備位之
    訴裁判之解除條件；先位之訴無理由，則為備位之訴裁判之
    停止條件。而本件原告先位之訴既為有理由，是本院就其備
    位之訴，即毋庸予以審究。
九、本件事證已臻明確，兩造其餘攻擊防禦方法，核與本件判決
    之結果無影響，爰不一一論述，併此敘明。
十、訴訟費用負擔之依據：依民事訴訟法第85條第1項前段。
中    華    民    國    97    年    4     月    21    日
                  民事第二庭    法  官  陳秋如
以上正本係照原本作成
如對本判決上訴，須於判決送達後20日內向本院提出上訴狀（需
附繕本）
中    華    民    國    97    年    4     月    21    日
                                書記官  王秀如


司法院資訊處製作；財團法人民間司法改革基金會備份。
